【裁判字號】    98,簡上,308
【裁判日期】    980819
【裁判案由】    詐欺
【裁判全文】
臺灣高雄地方法院刑事判決             98年度簡上字第308號
上  訴  人
即  被  告  乙○○
選任辯護人  沈志祥律師
上列上訴人即被告因詐欺案件，不服本院高雄簡易庭民國98年3
月30日98年度審簡字第346 號所為第一審判決（聲請簡易判決處
刑案號：臺灣高雄地方法院檢察署97年度偵字第33065 號），提
起上訴，本院管轄之第二審合議庭判決如下：
    主  文
上訴駁回。
    事  實
一、乙○○雖可預見詐欺集團等不法份子經常利用他人所申請之
    存款帳戶、提款卡及密碼，誘騙被害人以轉帳等方式將金錢
    匯入帳戶，以獲取不法利益並逃避執法人員之追查，亦知提
    供金融帳戶之存摺、金融卡及密碼予陌生人士使用，常與財
    產犯罪密切相關，可能被犯罪集團用以遂其詐欺犯罪之目的
    ，竟仍容任此一結果之發生，而基於縱有人以其所提供之金
    融帳戶實施財產犯罪犯行，亦不違背其本意之幫助犯意，於
    民國97年5 月28日，在高雄市○○○路214 巷3 號之阿囉哈
    客運站，將其所申設之玉山銀行三民分行（下稱玉山銀行）
    帳號：0000000000000 號帳戶之存摺、提款卡及密碼（下稱
    本案帳戶資料）委託客運司機運往臺中市「阿羅哈客運」中
    清站，交付予真實姓名、年籍不詳，自稱為「吳信宏」之成
    年男子收受，嗣不詳之詐欺集團成員取得乙○○所提供之本
    案帳戶資料後，分別基於意圖為自己不法之所有，於附表所
    示時間，以附表所示方法，分別向戊○○、丙○○、丁○○
    施行詐術，致戊○○、丙○○、丁○○各陷於錯誤，而各於
    附表所示匯款時間，將其等所有如各該編號所示之金錢轉入
    乙○○所提供之帳戶內，均詐騙得逞。嗣經戊○○、丙○○
    、丁○○發覺受騙而報警處理，始查悉全情。
二、案經高雄市政府警察局三民第一分局報告臺灣高雄地方法院
    檢察署檢察官偵查聲請以簡易判決處刑。
    理  由
一、按被告以外之人於審判外之言詞或書面陳述，除法律有規定
    者外，不得作為證據，刑事訴訟法第159 條定有明文，惟按
    被告以外之人於審判外之陳述，雖不符同法第159 條之1 至
    之4 規定，而經當事人於審判程序同意作為證據，法院審酌
    該言詞陳述或書面陳述作成時之情況，認為適當者，亦得為
    證據，此亦據同法第159 條之5 第1 項規定明確。查本案所
    引用之證據資料（詳後引證據），其中屬傳聞證據部分，因
    被告、辯護人及檢察官均同意可作為證據使用，本院審酌該
    證據作成之情況，並無不當，均有證據能力。
二、訊據上訴人即被告乙○○固坦認於前揭時、地將上開玉山銀
    行帳戶之存摺、提款卡及提款密碼提供予他人之事實，惟矢
    口否認有何幫助詐欺取財之犯行，辯稱：被告係於97年5 月
    28日看自由時報分類廣告版上「應徵面交員」之廣告，經去
    電聯繫應徵，對方自稱「吳信宏」，並要求被告改撥000000
    0000號門號連絡，「吳信宏」表示工作內容為擔任網路遊戲
    幣之交易員，也就是向網路玩家收取公司出售遊戲幣之貨款
    ，因此被告必須交付銀行帳戶之存摺、提款卡、密碼，由被
    告向玩家收取款項並扣除佣金後存入上開銀行帳戶內，再由
    雇主自行提領，這樣對被告比較有保障云云，因被告打玩網
    路遊戲多年，認為「吳信宏」所述合理，因此不疑有他，始
    依「吳信宏」之指示將本案帳戶資料託運交寄與「吳信宏」
    ；又被告發覺「吳信宏」遲未指派工作，而知悉遭詐騙後，
    即主動報警處理，被告果有詐騙意圖，何須於事後主動報警
    ？另被告名下尚有銀行定期存款新臺幣（下同）110 萬元，
    平時信用良好，信用卡繳款均無遲延，無動機理由將銀行帳
    戶出售與詐欺集團使用，被告係因應徵新型態之網路面交員
    工作，無經驗而遭「吳信宏」詐騙，始交付本案帳戶資料，
    無幫助詐欺取財之故意云云（簡上卷第3 、24、69、70、76
    、83頁）。經查：
（一）上開玉山銀行帳號0000000000000 號帳戶為被告本人親自
      於94年9 月16日向玉山銀行三民分行申請開立，並於97年
      5 月28日，在高雄市○○○路214 巷3 號之阿囉哈客運站
      ，以託付客運運送之方式，交付上開帳戶之存摺、提款卡
      、密碼與「吳信宏」，業據被告於警詢、偵查及本院審理
      中供承在卷（警卷第4 頁、偵卷第12頁、簡上卷第137 頁
      ），且有卷附玉山銀行客戶基本資料、存戶全部資料查詢
      單、存款戶約定書、哈囉哈客運估價單各1 份可憑（警卷
      第46至48頁、簡上卷第30頁）。又被告所交付之上開帳戶
      ，嗣經不詳詐欺集團取得後，分別基於詐欺取財之犯意，
      於附表所示時間，以附表所示詐騙方式，向被害人戊○○
      、丙○○、丁○○施用詐術，致其等各陷於錯誤，而於附
      表所示匯款時間將附表所示金額匯入被告所提供之上開帳
      戶，而詐騙得逞等情，亦據證人即被害人戊○○、丙○○
      、丁○○各於警詢時指述歷歷（警卷第10至16頁），並有
      警局受理刑事案件報案三聯單、受理詐騙帳戶通報警示簡
      便格式表、內政部警政署反詐騙諮詢專線紀錄表、金融機
      構聯防機制通報單各3 份、受理各類案件紀錄表、切結書
      、兆豐國際商業銀行自動櫃員機交易明細表、中華郵政公
      司自動櫃員機儲戶交易明細表、郵政自動櫃員機交易明細
      表各1 份在卷可稽（警卷第21至42頁），堪認被告親自開
      戶並於97年5 月28日交付「吳信宏」之本案玉山銀行帳戶
      ，確於97年5 月30日遭詐欺集團分別用以遂行3 次詐欺取
      財犯行無疑。
（二）被告雖辯稱係因求職之故而交付本案帳戶資料，並無幫助
      詐欺取財之故意云云，此固經調閱被告所辯「吳信宏」所
      使用之0000000000號門號雙向通聯記錄顯示，該門號確於
      97年5 月28日下午與被告所使用之0000000000號門號有多
      次發話、受話之通話情形（警卷第62至66頁）。然：
    1.依上開通聯紀錄，僅得認定被告有與0000000000號之使用
      人「吳信宏」連繫，並無從得知被告與「吳信宏」之實際
      對話內容。又被告就上開所應徵工作之內容，僅能大致描
      述係擔任網路遊戲寶物之面交員，對於係針對何種虛擬寶
      物及遊戲幣、雇主或公司行號之確實名稱、營業地點等具
      體、細節事項均無所知（簡上卷第147 、133 頁），已有
      可疑。且依被告於本院審理中供稱：僅透過報紙廣告、電
      話與「吳信宏」聯繫後，即交付本案帳戶資料，並未曾與
      「吳信宏」見面，亦不知所任職之公司營業處所、地址等
      情（院卷第70、133 頁），均與一般求職之人往往在標示
      明確且地點固定之公司行號、仲介場所面試，並於經正式
      通知錄取後僅需提供個人名下帳戶存摺影本以供薪資匯入
      ，無須提供提款密碼等常情有別；再以被告於本院審理中
      自承本案發生前，曾在快譯通公司擔任修理人員，並曾擔
      任便利商店店員、保險業務員等工作，工作資歷已有8 年
      ，各該工作之求職過程均是查閱報紙廣告後撥打電話聯繫
      ，之後以電話約定地點面試，便利商店店員之工作是在公
      司管理部面試、保險業務員之工作是在富邦險公司大樓內
      面試，修理翻譯機之工作亦是依通知前往特定地點面試，
      各該工作之薪資以現金或轉帳方式支領，如果轉帳，均是
      前往公司所指定之銀行開戶，且開戶之印章、密碼、提款
      卡均是自己保管，公司不會詢問提款密碼，依以往多年工
      作經驗，並未見過何種工作應徵時即需交付自己的帳戶存
      摺、密碼等情（簡上卷第68、69、129 、133 頁），可認
      本案求職經過顯與被告個人以往求職經驗相悖，被告當更
      能認知本案應徵工作之經過有諸多違常之處。
    2.被告復辯稱伊所應徵者為新型態之工作內容，與以往傳統
      型態之工作並不相同，並無此部分之經驗，因此遭「吳信
      宏」詐騙云云（簡上卷第76頁）。惟網路寶物及虛擬遊戲
      幣之買賣，交易雙方本可直接在網路上談妥交易條件並由
      買方以匯款方式將現金支付賣方，亦為被告供承在卷（簡
      上卷第132 頁），則賣家本無必要再支出成本雇用專人收
      取款項，以被告自承打玩網路遊戲已有4 年（簡上卷第13
      6 頁），對此應能輕易認知。況上開被告所應徵之工作，
      僅是交易客體為網路之虛擬物件，就依指示前往收取費用
      之工作內容，仍與一般收費員無異。而收費員之工作性質
      既係代雇主收取款項並交回雇主處，以雇主之角度觀之，
      理應指示收費員將所收款項匯入雇主或公司行號名下之帳
      戶，以確保款項之取得，並簡化收款流程，焉有反而大費
      周章，先匯入收費員名下帳戶再由雇主或公司人員以收費
      人員存摺、提款卡提領款項之理？被告雖辯稱：「吳信宏
      」表示上開流程對員工比較有保障云云（簡上卷第137 頁
      ），惟果如此，雇主或公司方面將需承擔因收費員任意離
      職或掛失帳戶、提款卡所造成無法收回貨款之損失，一般
      正當經營之公司行號衡情當無自甘承擔該等風險之理。況
      一般人向金融機構開設帳戶，並無任何法令之限制，只須
      提出身分證、印章即可辦理開戶申請，此亦為眾所週知之
      事實，公司行號欲取得存款帳戶以供收費員匯入款項，更
      非難事，雇主或公司實無可能捨此不為，反以員工帳戶作
      為收款工具而增加經營之不便及風險，被告既為國立中山
      大學財經管理系畢業，業據其供明在卷（簡上卷第68頁）
      ，對金融業務、財務經營管理領域甚為專業，就此更知之
      甚詳。被告辯稱因應徵新型態之工作，因此未能預見蒐集
      人頭帳戶從事不法犯罪云云，即無足採。
    3.甚且，被告與「吳信宏」素不相識，而僅係透過報紙廣告
      而電話聯繫，復未曾見過「吳信宏」本人，且於本案警詢
      、偵查及審理中，均僅供稱對方自稱「吳信宏」等語，顯
      然對「吳信宏」之真實姓名、年齡、住居所、身分證字號
      等人別事項毫無所知，則以被告在主觀上未能確認「吳信
      宏」真實身分之情況下，即將存摺、提款卡、密碼等交付
      ，對「吳信宏」如何使用其帳戶顯已無從知悉、控管，更
      已無法取回本案帳戶資料，被告顯然刻意將帳戶提供他人
      使用至明。
    4.況按金融存款帳戶攸關存戶個人財產權益之保障，非與本
      人有密切關係，一般人皆不致輕易提供他人使用，依被告
      於審理中自承：若非認識、可信賴之朋友，且因有特定事
      項委託處理，不會輕易將帳戶交付他人等語（簡上卷第13
      4 頁），足認被告對此亦有認知。且申辦金融帳戶既非難
      事，參以近年來利用人頭帳戶以行詐騙或恐嚇取財之事時
      有所聞，報章雜誌及新聞均多所宣導，是避免此等專屬性
      甚高之金融機構帳戶被不法行為人利用為詐財之工具，應
      係一般生活認知所易於體察之常識，則茍見他人不自己申
      請開立帳戶，反係蒐集不特定人之帳戶使用，衡情應當可
      預見收集之帳戶乃可能被利用為與財產有關之犯罪工具。
      參佐被告於本院審理中供稱：「吳信宏」要伊提供本案帳
      戶資料時，伊有猶豫一下，雖然家裡沒有電視，但在玩網
      路遊戲時，有聽過不應輕易交付帳戶存摺給陌生人之事，
      聽過他人使用人頭帳戶作為財產犯罪之工具，也知道將帳
      戶交付他人可能會變成人頭帳戶等情（簡上卷第135 、13
      6 、147 頁），益證被告於交付本案帳戶資料時，不僅有
      意提供該帳戶供他人使用，且就他人將持其上開該帳戶施
      行詐術而使被害人匯款至其帳戶之結果應有所認識，對此
      事實之發生並不違反其本意，被告自有幫助詐欺取財之未
      必故意至明。
（三）被告雖辯稱於發現遭騙之後即主動報案報案云云。惟被告
      於警詢中業已供稱：交付本案帳戶資料與「吳信宏」後，
      並未立即報案，直至銀行於97年6 月2 日電話通知本案帳
      戶被用於詐欺取財而列為警示帳戶，銀行人員並表示「不
      用報警，警察會去找你」等語（警卷第7 頁、簡上卷第13
      5 頁），顯見被告係在被害人業已遭詐騙並報警之後，才
      到警局製作警詢筆錄，並非在本案詐騙犯行發生前即積極
      防免結果之發生，且銀行行員既已事先告知警方會通知被
      告製作筆錄，更顯見被告係因自知犯行已遭發覺且將遭調
      查之情況下始配合偵查，均難據此認定被告並無幫助詐欺
      取財之故意。
（四）至被告自88年起於大眾銀行至少有110 萬元之定期存款，
      且自96年1 月至97年12月間，名下信用卡債務均按時清償
      而無遲延，此固有大眾銀行綜合理財月結單、存摺內頁影
      本、財團法人金融聯合徵信中心98年6 月15日金徵（業）
      字第0980009741號函暨所附授信資料各1 份在卷為憑（簡
      上卷第82至86、97至100 頁）。然觀諸大眾銀行定期存款
      及定期儲蓄存款明細之記載，被告名下帳戶於88年7 月12
      日係存入定存160 萬元，迨至94年7 月12日，僅餘110 萬
      元，有逐年減少之情，且依被告供稱：上開定期存款係因
      大眾銀行要求存戶名下應有一定之存款，始可使用支票帳
      戶，所以該筆款項不能動支，支票帳戶只有用來開支票繳
      付伊與家人之保險費，如有開票支付保費，尚須另外存入
      金錢等語（簡上卷第138 頁），顯見被告果有資金需求，
      亦無法任意動支上開定期存款加以因應，是無法藉以認定
      被告毫無交付帳戶之動機。況本件並無證據顯示被告係以
      有償方式交付本案帳戶資料，上開定期存款又僅為個人過
      往儲蓄之成果，與個人之智識、生活經驗無關，更無影響
      於被告能否預見所交付帳戶資料將遭人用於詐欺取財之認
      定，自亦難據為有利被告之佐證。
（五）末就被告請求傳訊曾與「吳信宏」使用之0000000000號門
      號通話之證人蔡志鴻、馮沛瑄，以證明其等亦遭「吳信宏
      」詐騙一節，經本院函詢結果，查無蔡志鴻、馮佩瑄曾向
      警方通報遭詐騙之紀錄，有內政部警政署刑事警察局98年
      7 月14日刑防字第0980095327號函1 份在卷為憑（簡上卷
      第120 頁），已難認其等確有遭「吳信宏」詐騙之情事，
      況其等與「吳信宏」接觸之經過及接觸當時主觀上有無陷
      於錯誤，乃個人情事，並無從據以推認被告個人實際接觸
      「吳信宏」之實情及被告有無預見本案詐欺取財之犯罪結
      果，又本件事證亦已明瞭，此部分證據調查之請求，無調
      查之必要，應予駁回。
（六）綜上，被告既已知社會上所發生使用人頭帳戶作為洗錢、
      財產犯罪工具之事件，且觀以被告與「吳信宏」聯繫應徵
      工作之過程，有諸多違常之處，該等疑點亦均為被告主觀
      上所得發覺、知悉，而可認知求職僅為名目，意在取得被
      告帳戶供他人使用，被告竟於毫未確知雇主或公司之名稱
      、營業處所、工作具體細節及未能掌握「吳信宏」之真實
      年籍資料、人別以控管金融帳戶之情形下，率爾將本案帳
      戶資料交付「吳信宏」，而任由他人使用其帳戶，其主觀
      上確有幫助詐欺取財之未必故意至明。被告上開所辯，要
      係事後卸責之詞，不足採信。本案事證明確，被告犯行堪
      以認定，應予依法論科。
三、按刑法上之幫助犯，係對於犯罪與正犯有共同之認識，而以
    幫助之意思，對於正犯資以助力，而未參與實施犯罪之行為
    者而言。被告提供本案玉山銀行帳戶之存摺、提款卡、提款
    密碼予不詳之詐欺集團使用，使某詐欺集團成員得基於詐欺
    取財之犯意而分別向附表所示被害人詐取財物得逞，係對於
    詐欺集團成員遂行詐欺取財犯行，資以助力，是核被告所為
    ，係犯刑法第30條第1 項、第339 條第1 項幫助詐欺取財罪
    ，爰依刑法第30條第2 項規定，按正犯之刑減輕之。被告以
    一次幫助行為，同時幫助詐欺集團成員分別向戊○○、丙○○、丁○○詐取財物得逞，係想像競合犯，應從一重處斷。
四、原審以被告罪證明確，依依刑事訴訟法第449 條第1 項前段
    、第3 項、第454 條第2 項，刑法第30條第1 項前段、第2
    項、第339 條第1 項、第55條、第41條第1 項前段，刑法施
    行法第1 條之1 ，逕以簡易判決量處被告拘役55日，並斟酌
    被告所犯上開情節，諭知以1,000 元折算1 日為易科罰金之
    折算標準，認事用法並無違誤，量刑亦屬妥適。被告上訴否
    認犯罪，指摘原判決不當，乃無理由，應予駁回。
據上論斷，應依刑事訴訟法第455 條之1 第1 項、第3 項、第36
8 條，判決如主文。
本案經檢察官甲○○到庭執行職務。
中    華    民    國    98    年    8    月    19    日
                刑事第十五庭  審判長法  官   唐照明
                                    法  官   楊國煜
                                    法  官   黃苙荌
以上正本證明與原本無異。
不得上訴。
中    華    民    國    98    年    8    月    19    日
                                    書記官   廖佳玲
附表
┌──┬───┬──────────────┬──────┬──────┐
│編號│被害人│詐騙方式                    │  匯款時間  │匯入帳戶    │
│    │      │                            ├──────┤            │
│    │      │                            │  匯款金額  │            │
├──┼───┼──────────────┼──────┼──────┤
│1   │戊○○│不詳詐欺集團成員於右列匯款時│97年05月30日│被告乙○○玉│
│    │      │間前之某時，撥打電話與戊○○│20時19分許  │山銀行三民分│
│    │      │，佯稱款為東森購物臺人員，因│            │行帳戶(帳號 │
│    │      │戊○○前曾購物，匯款之內部作│            │：000-000000│
│    │      │業有錯誤，須到提款機操作終止├──────┤0000000)    │
│    │      │交易，以防止被重複扣款云云，│    15,123元│            │
│    │      │致戊○○陷於錯誤，於右列匯款│            │            │
│    │      │時間，在彰化市○○路○段401 │            │            │
│    │      │號兆豐銀行南彰化分行操作提款│            │            │
│    │      │機，將轉帳15,123元至右列李汯│            │            │
│    │      │秝所提供之帳戶內，而詐騙得逞│            │            │
│    │      │。                          │            │            │
├──┼───┼──────────────┼──────┼──────┤
│2   │丙○○│某詐欺集團人員於97年05月30日│97年05月30日│同上        │
│    │      │21時5 分許（起訴書誤載為同日│21時32分許  │            │
│    │      │21時30分許）以00-00000000 、│            │            │
│    │      │00-00000000 號門號撥打電話給│            │            │
│    │      │丙○○，佯稱為東森購物臺話務│            │            │
│    │      │人員林小姐，因因丙○○之前購├──────┤            │
│    │      │物之交易錯誤，導致即日起每個│    29,988元│            │
│    │      │月會持續從帳號內扣款，需至提│            │            │
│    │      │款機重新設定云云，致丙○○陷│            │            │
│    │      │於錯誤，於右列時間，在花蓮市│            │            │
│    │      │民權路27號港務局郵局前，以提│            │            │
│    │      │款機轉帳方式，將右列存款行轉│            │            │
│    │      │入乙○○之右列帳戶內，而詐騙│            │            │
│    │      │得逞。                      │            │            │
├──┼───┼──────────────┼──────┼──────┤
│3   │丁○○│某詐欺集團成員於97年05月30日│97年05月30日│同上        │
│    │      │17時30分許，以門號00-0000000│20時35分許  │            │
│    │      │6 號撥打電話與丁○○，佯稱姓│            │            │
│    │      │名為「陳剛中」，因丁○○之前│            │            │
│    │      │於東森購物臺購物，有多餘款項├──────┤            │
│    │      │2,000元欲退還，且之前購物之 │    29,988元│            │
│    │      │分期有錯誤需修正，故必需先行│            │            │
│    │      │匯款以利後續退費作業云云，之│            │            │
│    │      │後更撥打24通電話向丁○○訛稱│            │            │
│    │      │一定要去匯款云云，致丁○○陷│            │            │
│    │      │於錯誤，於右列時間，在臺中縣│            │            │
│    │      │霧峰鄉霧峰郵局，以操作提款機│            │            │
│    │      │之方式，將右列款項匯入右列李│            │            │
│    │      │汯秝之帳戶內，而詐騙得逞。  │            │            │
└──┴───┴──────────────┴──────┴──────┘


司法院資訊處製作；財團法人民間司法改革基金會備份。
